【裁判字號】    99,台抗,533
【裁判日期】    990630
【裁判案由】    強盜而故意殺人聲請再審等
【裁判全文】
最高法院刑事裁定              九十九年度台抗字第五三三號
抗  告  人  甲○○
上列抗告人因強盜而故意殺人案件，不服台灣高等法院中華民國
九十九年三月二十二日駁回聲請再審等之裁定（九十九年度聲再
字第一０四號），提起抗告，本院裁定如下：
    主  文
抗告駁回。
    理  由
本件原裁定意旨以：「壹、聲請再審部分：一、按刑事訴訟法第
四百二十條第一項第六款所謂發見確實之新證據，係指該證據當
時已存在，為法院及當事人所不知，事後始經發現者而言。二、
本件聲請再審意旨略以：被告（指聲請人甲○○，即本件抗告人
）係自首，及有關被害人右手手掌背側受傷等，足以推翻原確定
判決而獲較輕之刑度等語。然所提出證據，僅是原確定判決（按
原裁定所稱『原確定判決』，係指台灣高等法院九十四年度重上
更（五）字第一二七號判決；下同），並指摘原確定判決而已。
至於自首乙節，已為原確定判決所不採，顯均係聲請人在當時所
明知，即無事後始經發見之可言，依照前開說明，不得據以聲請
再審。此部分聲請，於法不合，應予駁回。貳、聲請減刑部分：
聲請意旨另以依公民與政治權利國際公約（原聲請狀載明該公約
第六條第四項）及我國公民與政治權利公約及經濟社會文化權利
國際公約施行法（原聲請狀載明係該施行法第二條）規定，聲請
減輕死刑。如前所述，被告符合自首，自應減刑。又依法務部（
前）王清峰部長之文章及馬總統接見國際廢除死刑（聯盟）代表
之談話，均不應有死刑。法院應積極促使上開公約實現，請依上
開規定減刑，並延緩執行，如認無權受理，請移轉至有權管轄機
關，或聲請（司法院）大法官解釋等語。經查：（一）依公民與
政治權利國際公約及經濟社會文化權利國際公約施行法第八條規
定：各級政府機關應依兩公約規定之內容，檢討所主管之法令及
行政措施，有不符兩公約規定者，應於本法施行後二年內，完成
法令之制（訂）定、修正或廢止及行政措施之改進。顯見上開公
約規定，如與國內法不符，非當然可直接適用。而有關死刑存廢
或減輕等事項，於國內尚有爭議，並未立法，無從遽引適用，至
於個別官員之文章或談話，固屬言論自由，然並非法律，亦難攀
比援用，因此，聲請人依上開公約或官員說法請求減刑，不無誤
會。再者，國家設官分職，各有所司，有關立法職責，尚非法院
所得擅代，從而，聲請意旨請本院（指原審法院）促使上開公約
實現而減刑，尚有誤會。（二）至於聲請意旨認符合自首減刑乙
節，如前所述，已為原確定判決所不採，自無從據以聲請減刑。
此部分聲請，亦有誤會。另聲請意旨認如不符合自首，亦屬投案
，且坦承犯行，應予減刑等語，然投案或坦承犯行乃原確定判決
於量刑之際，所得參酌者，於法並無判決確定後，據為減刑之依
據，此部分聲請，於法不合。（三）聲請意旨請求本院（指原審
法院）聲請（司法院）大法官解釋乙節，按確定終局裁判所適用
之法律或命令發生有牴觸憲法之疑義者，固可聲請釋憲，司法院
大法官審理案件法第五條第一項第二款定有明文。惟法官於審理
案件時，對於應適用之法律，依其合理之確信，認為有牴觸憲法
之疑義者，各級法院得以之為先決問題，裁定停止訴訟程序，並
提出客觀上形成確信法律為違憲之具體理由，聲請大法官解釋，
業經本院（指司法院）釋字第三七一號解釋在案。其中所謂『先
決問題』，係指審理原因案件之法院，確信系爭法律違憲，顯然
於該案件之裁判結果有影響者而言；所謂『提出客觀上形成確信
法律為違憲之具體理由』，係指聲請法院應於聲請書內詳敘其對
系爭違憲法律之闡釋，以及對據以審查之憲法規範意涵之說明，
並基於以上見解，提出其確信系爭法律違反該憲法規範之論證，
且其論證客觀上無明顯錯誤者，始足當之。如僅對法律是否違憲
發生疑義，或系爭法律有合憲解釋之可能者，尚難謂已提出客觀
上形成確信法律為違憲之具體理由。釋字第五七二號著有解釋可
參。據此，本件尚難認符合上開解釋意旨。此部分所請，即有誤
會。（四）聲請意旨請求告知執行機關暫緩執行乙節，按依刑事
訴訟法第八篇『執行』之規定，執行為檢察機關之職責，若當事
人對之不服，自有救濟途徑，然並無由法院轉告暫緩之規定，是
此部分所請，於法不合。（五）聲請意旨請求移轉至有權管轄機
關乙節，亦屬於法無據，無從准許」等語。抗告人甲○○（即聲
請人；下稱抗告人）抗告意旨略以：壹、關於聲請再審部分：一
、刑事訴訟法第四百二十條第一項第六款所謂「確實之新證據」
，包括「審判時未經注意」之證據，原裁定將「確實之新證據」
限縮在「為法院及當事人所不知之證據」，係不當增加法律所無
之限制，已有違憲之虞，且原裁定未就抗告人主張是否合於「審
判時未經注意」之證據為審酌，有理由不備之違法。二、抗告人
係主張「被害人右手手掌背側受傷」為新證據，足以影響抗告人
究竟於何時有殺人之故意，且是否構成強盜殺人之結合犯，原裁
定將抗告人之主張予以曲解，有判決理由與卷內資料不符之重大
違法。三、抗告人係主張原確定判決對於「抗告人於民國九十一
年十一月十二日於警察詢問後遭警方釋回」此證據於審判時未經
注意，遽認抗告人之犯罪已被發覺而不符合自首要件，就上開證
據是否為新證據，原裁定未為指駁，有判決理由不備之違法。貳
、關於聲請減刑部分：依公民與政治權利國際公約第六條第四項
規定：「受死刑宣告者，有請求特赦或減刑之權。一切判處死刑
之案件均得邀大赦、特赦或減刑。」又我國公民與政治權利公約
及經濟社會文化權利國際公約施行法第二條規定：「兩公約所揭
示保障人權之規定，具有國內法律之效力。」是上開公民與政治
權利國際公約第六條第四項死刑減刑之規定，已有國內法律之效
力，無須再經立法院制定法律即可予以適用，又依中華民國九十
六年罪犯減刑條例第八條規定，有關減刑係由最後審理事實之法
院以裁定為之，足證減刑係司法機關之職權，原裁定認死刑減刑
問題尚有爭議，而非法院所得擅代，實屬誤解，原裁定自有違誤
等語。
本院查：（一）關於原裁定駁回抗告人聲請再審部分：原裁定於
理由欄說明：「抗告人依刑事訴訟法第四百二十條第一項第六款
規定聲請再審，但僅提出原確定判決指摘」（原裁定正本第一頁
）；係指抗告人並未依刑事訴訟法第四百二十九條規定附具證據
，提出於管轄法院，違背聲請再審之程序。又其主張之自首已為
原審法院九十四年度重上更（五）字第一二七號判決所不採，因
而駁回抗告人再審之聲請。經核與卷內資料相符。復按再審程序
，係對於確定判決之事實錯誤所為救濟方法；故聲請再審，應以
確定判決為對象。本件抗告人因強盜而故意殺人案件，經原審法
院於九十四年八月二十五日以九十四年度重上更（五）字第一二
七號判決論抗告人以強盜罪而故意殺人罪，處死刑，褫奪公權終
身；嗣經本院於九十五年二月十五日，以九十五年度台上字第六
九五號實體判決予以維持，駁回抗告人之第三審上訴；是原裁定
所稱之「原確定判決」，即原審法院上開九十四年度重上更（五
）字第一二七號判決，並非確定判決，乃抗告人竟誤以原審法院
上開判決為確定判決而對之聲請再審（再審聲請狀第一頁），於
法已有未合，原裁定駁回抗告人之再審聲請，雖非以此為理由，
但結論並無不同，自屬可以維持。抗告人執抗告意旨壹所指諸事
項，指摘原裁定關於駁回其再審聲請部分為違法，本院無庸再予
審酌，此部分之抗告應無理由，予以駁回。（二）關於原裁定駁
回抗告人聲請依公民與政治權利國際公約第六條第四項、我國公
民與政治權利公約及經濟社會文化權利國際公約施行法第二條規
定，王清峰之文章及馬總統談話聲請減刑部分：原裁定於理由欄
說明依我國公民與政治權利公約及經濟社會文化權利國際公約施
行法第八條規定，關於死刑之減刑，尚未經我國立法，又個別官
員之文章或談話，並非法律，無從執以減刑，予以駁回。經核於
法並無不合。復按：受死刑宣告確定之被告得否請求依上開公約
減刑，乃立法機關依公民與政治權利國際公約及經濟社會文化權
利國際公約施行法第八條規定應如何對應辦理之問題，抗告人執
抗告意旨貳所載為由，指摘原裁定上開部分違法，應為無理由，
予以駁回。（三）關於原裁定駁回抗告人以自首、投案為由聲請
減刑、聲請法院促使公民與政治權利國際公約之實現、聲請向執
行機關為暫緩執行刑罰等部分：原裁定於理由欄說明自首已為原
確定判決所不採，又法律並無於判決確定後，得以投案或坦承犯
行為由另行予以減刑之規定；至於如何促進公民與政治權利國際
公約之實現，非屬法院之職權；另刑事訴訟法並無由法院轉告執
行機關暫緩執行刑罰之規定；抗告人上開聲請，均於法無據，俱
予駁回之理由。經核於法並無不合。抗告人提起抗告，就原裁定
上開部分未具體指明如何不當，其就上開部分之抗告，應認為無
理由，予以駁回。（四）關於原裁定駁回抗告人就其聲請減刑部
分應由何機關管轄，請求原審法院聲請司法院大法官解釋部分：
原裁定就抗告人聲請減刑部分，認於法無據，予以駁回，是原審
法院既就抗告人減刑之聲請，自實體上為審究，當然係認其就此
部分之聲請為有管轄權，抗告人請求原審法院聲請司法院大法官
就管轄權所屬為解釋，殊無必要，原裁定駁回抗告人此部分之請
求，雖非以此為理由，但結論並無不同，自屬可以維持。抗告人
提起抗告，就原裁定上開部分亦未為指摘，其上開部分之抗告，
應認為無理由，予以駁回。（五）關於原裁定駁回抗告人聲請移
轉管轄部分：刑事訴訟法僅於第十條有移轉管轄之規定，抗告人
聲請移轉管轄，與該條規定不符，原裁定認此部分，於法無據，
乃予駁回。經核於法亦無不合。又對於判決前關於管轄或訴訟程
序之裁定，不得抗告，刑事訴訟法第四百零四條前段定有明文。
本件抗告人聲請原審法院移轉管轄，既經原裁定駁回，自不得抗
告。抗告人猶對此部分提起抗告，應非合法，予以駁回。至於本
件抗告人於原審法院之刑事再審聲請狀，雖未由抗告人簽名、蓋
章或按指印，但抗告人之聲請狀末之「具狀人欄」除記載「聲請
人之辯護人黃聖棻律師」外，並載「聲請人甲○○」，且經原審
法院為裁定後，抗告人具狀提出抗告，已由本人簽名、蓋章，且
對於係由其向原審法院提出本件聲請並無異詞，顯見該聲請，確
係由抗告人所提出，應無疑義；雖上開聲請狀製作之程式有欠周
延，但對於原審受理其聲請而為裁定之結果不生影響，附此敘明
。
據上論結，應依刑事訴訟法第四百十一條前段、第四百十二條，
裁定如主文。
中    華    民    國  九十九  年    六    月   三十   日
                      最高法院刑事第七庭
                          審判長法官  林  永  茂
                                法官  蘇  振  堂
                                法官  蕭  仰  歸
                                法官  林  立  華
                                法官  劉  介  民
本件正本證明與原本無異
                                      書  記  官
中    華    民    國  九十九  年    七    月    七    日
                                                      Ｅ

司法院資訊處製作；財團法人民間司法改革基金會備份。
